【裁判字號】    99,簡上,147
【裁判日期】    990810
【裁判案由】    詐欺
【裁判全文】
臺灣臺北地方法院刑事判決             99年度簡上字第147號
上  訴  人
即  被  告  甲○○
上列上訴人即被告因詐欺案件，不服本院99年度簡字第1127號中
華民國99年4月1日第一審簡易判決（聲請簡易判決處刑案號：99
年度偵字第3784號），提起上訴，並經檢察官移送併辦審理（案
號：臺灣臺北地方法院檢察署99年度偵字第10111 號、臺灣臺南
地方法院檢察署99年度偵字第7361號），本院管轄第二審之合議
庭改依通常程序審理，並自為第一審判決如下：
    主  文
原判決撤銷。
甲○○無罪。
    理  由
一、聲請簡易判決處刑意旨略以：被告甲○○可預見提供銀行帳
    戶供他人使用，可能供詐欺者掩飾或隱匿渠等犯罪所得財物
    ，不違背其本意，竟基於提供自己銀行存摺帳戶予不明之人
    幫助他人掩飾犯罪所得財物之不確定故意，於民國98年12月
    31日前某日，在臺灣地區某不詳處所，將其所有之中華郵政
    股份有限公司（下稱中華郵政）臺北華江橋郵局（下稱臺北
    華江橋郵局）帳號第00000000000000號帳戶之金融卡及密碼
    交付予某詐欺集團做為犯罪工具；嗣該詐欺集團成員意圖為
    自己不法之所有，於98年12月31日晚間8 時許，在網路上與
    被害人乙○○攀談，並表示欲與其進行援交，佯稱：需至自
    動櫃員機前操作以確認身分等語，致被害人因而陷於錯誤，
    於99年1月1日凌晨0時32分許，匯款新臺幣（下同）2,999元
    至被告所有之上開帳戶內，因而認被告涉犯刑法第30條第1
    項、第339條第1項之幫助詐欺取財罪嫌。
二、按犯罪事實應依證據認定之，無證據不得認定犯罪事實；不
    能證明被告犯罪者，應諭知無罪之判決，刑事訴訟法第154
    條第2項、第301條第1 項分別定有明文。又所謂認定犯罪事
    實之證據，係指足以認定被告確有犯罪行為之積極證據而言
    ，如未發現相當證據，或證據不足以證明，自不能以推測或
    擬制之方法，以為裁判基礎。又認定不利於被告之事實，需
    依積極證據，茍積極證據不足為不利於被告事實之認定時，
    即應為有利於被告之認定，更不必有何有利之證據。次按，
    刑事訴訟上證明之資料，無論其為直接證據或間接證據，均
    須達於通常一般人均不致於有所懷疑，而得確信其為真實之
    程度，始得據為有罪之認定，若其關於被告是否犯罪之證明
    未能達此程度，而有合理性懷疑之存在，致使無從形成有罪
    之確信，根據「罪證有疑，利於被告」之證據法則，即不得
    遽為不利被告之認定，其以情況證據（即間接證據）斷罪時
    ，尤須基於該證據在直接關係上所可證明之他項情況事實，
    本乎推理作用足以確證被告有罪，方為合法，不得徒憑主觀
    上之推想，將一般經驗上有利被告之其他合理情況逕予排除
    ，最高法院著有76年臺上字第4986號、32年度上字67號判例
    要旨可資參照。
三、公訴意旨認被告涉犯幫助詐欺罪嫌，無非以被告之供述、被
    害人於警詢之指述、被告所有之上開臺北華江橋郵局帳戶開
    戶基本資料、交易明細表，及合作金庫銀行自動櫃員機交易
    明細單影本等為其主要論據。訊據被告固坦承有向臺北華江
    橋郵局申設前揭帳戶，惟堅詞否認有何幫助詐欺犯行，辯稱
    ：伊在青年日報社從事送報工作的薪水都是匯入上開臺北華
    江橋郵局帳戶內，於98年12月25日薪水發下來後，伊先提取
    3,000元，又於同年月29日提領3,000元，之後就沒有再去領
    錢，嗣於99年1 月23日伊準備又要再去提領薪水時，才發現
    上開臺北華江橋郵局帳戶之金融卡及密碼遺失，伊25日持上
    開臺北華江橋郵局帳戶存摺前往臺北華江橋郵局去領錢時，
    始知帳戶有問題而被凍結，伊並沒有將上開臺北華江橋郵局
    帳戶金融卡及密碼交付他人等語。
四、經查：
  (一)按被告以外之人於審判外之言詞或書面陳述，除法律有規定
    者外，不得作為證據；又被告以外之人於審判外之陳述，雖
    不符合同法第159條之1至第159條之4之規定，但經當事人於
    審判程序同意作為證據，法院審酌該言詞陳述或書面陳述作
    成時之情況，認為適當者，亦得為證據。當事人、代理人或
    辯護人於法院調查證據時，知有第159條第1項不得為證據之
    情形，而未於言詞辯論終結前聲明異議者，視為有前項之同
    意，刑事訴訟法第159條第1項及第159條之5分別定有明文。
    查本件所引用被告以外之人於審判外之陳述（包含書面陳述
    ），雖屬傳聞證據，惟被告與檢察官於準備程序均不予爭執
    ，且迄至言詞辯論終結前亦未再聲明異議，本院審酌上開證
    據資料製作時之情況，尚無違法不當及證明力明顯過低之瑕
    疵，亦認為以之作為證據應屬適當，故揆諸前開規定，爰逕
    依刑事訴訟法第159條之5第2 項之規定，認前揭證據資料均
    有證據能力，先予敘明。
  (二)被告確曾於臺北華江橋郵局申辦帳戶，並領取金融卡使用之
    事實，業據被告供認不諱，並有中華郵政儲匯處99年2 月24
    日處儲字第0991000277號函文檢送之帳戶立帳申請書（含變
    更帳戶申請書）及客戶歷史交易清單各1 件在卷可稽（見偵
    卷第38至52頁）。而被害人於98年12月31日晚間8 時許，接
    獲自稱係「琪兒」之女子佯稱：願意與其援交，但需前往自
    動櫃員機操作，確認其是否為警察等語，使被害人陷於錯誤
    因而依其指示，於99年1月1日凌晨0時32分許，匯款2,999元
    至被告所有之臺北華江橋郵局帳戶內等情，業據被害人於警
    詢指述綦詳（見偵卷第11至12頁），且有合作金庫銀行自動
    櫃員機交易明細表及上開客戶歷史交易清單各1 紙附卷足憑
    （見偵卷第13、52頁），是被害人確遭詐騙集團成員詐騙，
    而匯款至被告上開臺北華江橋郵局帳戶等情，固堪認定。惟
    被告所開立之上開臺北華江橋郵局帳戶固供犯罪集團作為向
    被害人詐欺取財後，取得贓款所用之工具，然被告既否認有
    交付上開臺北華江橋郵局帳戶之金融卡及密碼予他人使用的
    行為，而每個人對於自己金融帳戶保管的注意程度，會因為
    個人的教育程度、生活習性而有不同，固有謹慎小心者，亦
    不能排除因為一己教育程度不高，以致粗疏將帳戶密碼書立
    其上，之後遺失而不自覺者。查被告僅為國小畢業，此有法
    務部戶役政連結作業系統1 紙可稽（見本院卷第15頁），且
    其供承平日除在青年日報社負責送報外，還有外面派報社的
    工作，是每月領現金，薪資沒有匯入帳戶等語（見本院卷第
    32頁反面），則依被告學經歷及工作背景其未能充分考量帳
    戶遭盜領之可能性，而選擇使用與出生年月日相關等較好記
    住之密碼作為金融卡密碼，甚至為方便使用而寫上密碼，致
    遭他人猜中或取得金融卡密碼，並非絕無可能。況詐欺集團
    之成員一般而言固均注重其所利用詐騙帳戶之安全性，惟渠
    等偶爾行險僥倖，猜測失主未必能即時察覺金融卡遺失，或
    失主可能疏於即時掛失止付，而於短時間內使用該拾獲遺失
    金融卡之帳戶詐騙被害人匯款後，旋即提領一空之情形，亦
    有相當之可能性存在。是尚難僅因被告帳戶遭詐欺集團使用
    ，即遽以推認係被告交付他人使用而有幫助詐欺行為。
  (三)查被告係青年日報社承攬關係的送報人員，按送報份數計酬
    ，近半年平約每月約5,850 元，以匯款方式支付；青年日報
    社自97年12月迄98年12月間匯入薪資至被告上開帳戶之日期
    ，分別為97年12月24日、98年1月22日、2 月26日、3月27日
    、4月30日、5月25日、6月26日、7月30日、8月28日、9月25
    日、10月28日、11月26日、12月23日，有青年日報99年6 月
    30日政青報社字第0990000488號函文及前揭客戶歷史交易清
    單2 紙附卷足憑（見本院卷第38頁、偵卷第51至52頁），是
    若被告真有交付帳戶給詐欺集團使用的幫助詐欺行為，衡情
    斷無交付自己每月可固定領取薪資的郵局帳戶，而任令該集
    團成員提領之理。況且，本件是被告於99年1 月25日持存摺
    及印鑑章要去提領郵局帳戶內的薪資時，經郵局承辦人員發
    現已被列為警示帳戶，才報警查獲，業據證人即郵局儲匯專
    員林文麗於警詢中證述屬實（見偵卷第19至20頁）。據此，
    若被告真係交付帳戶給詐欺集團成員使用，該集團成員當無
    坐視被告可另持有存摺、印章去領取帳戶內款項之理，否則
    詐欺集團詐得款項後，豈非徒勞無功，一無所獲？況且，被
    告更無可能在明知其帳戶已被詐欺集團使用，而不再供作薪
    資帳戶使用下，再去提領薪資款項。綜上各情，被告的情形
    在與一般提供帳戶與詐欺集團使用的情形有別。
  (四)綜上所述，本件因乏證據足認被告有交付上開帳戶之金融卡
    及密碼予詐騙集團成員使用的行為，自不得僅因被害人經詐
    騙集團成員施用詐術後將款項匯入被告上開臺北華江橋郵局
    帳戶內而遭提領，即逕以推論被告必有幫助詐欺取財罪。此
    外，本院復查無其他積極證據，足資證明被告涉有幫助詐欺
    取財犯行，揆諸首揭規定及說明，本件不能證明被告犯罪，
    應為無罪判決之諭知。
五、原審認被告確有檢察官聲請簡易判決處刑書所載之犯行，而
    依刑法第30條、第339條第1項之規定對被告論罪科刑，尚有
    未洽。被告指摘原判決不當而提起上訴，為有理由，應由本
    院予以撤銷改判，而為被告無罪之諭知。
六、又被告經本院諭知無罪之判決已如前述，原審本不得適用刑
    事訴訟法第7 編所定之簡易程序對其論罪科刑，而應依同法
    第452 條規定適用通常程序為審判，則本院所為前開判決，
    係依刑事訴訟法第455條之1第3項規定準用同法第369條第2
    項規定適用第一審通常程序而為之第一審通常程序判決，附
    此敘明。
七、至檢察官移送併辦之犯罪事實（臺灣臺北地方法院檢察署99
    年度偵字第10111 號、臺灣臺南地方法院檢察署99年度偵字
    第7361號），與本案聲請簡易判決處刑之犯罪事實，核屬同
    一事實，雖聲請簡易判決處刑部分為無罪之諭知，然既係同
    一案件，自應由本院併予審酌，併此敘明。
據上論斷，依刑事訴訟法第455條之1第1項、第3項、第369條第1
項前段、第364條、第452條、第301條第1項，判決如主文。
本案經檢察官徐則賢到庭執行職務。
中    華    民    國    99    年    8     月    10    日
              刑事第十三庭審判長法  官  許泰誠
                                法  官  李貞瑩
                                法  官  陳君鳳
以上正本證明與原本無異。
如不服本判決應於收受送達後10日內向本院提出上訴書狀，並應
敘述具體理由；其未敘述上訴理由者，應於上訴期間屆滿後20日
內向本院補提理由書（均須按他造當事人之人數附繕本）「切勿
逕送上級法院」。告訴人或被害人如對於本判決不服者，應具備
理由請求檢察官上訴，其上訴期間之計算係以檢察官收受判決正
本之日期為準。
                                書記官  楊湘雯
中    華    民    國    99    年    8     月    11    日

司法院資訊處製作；財團法人民間司法改革基金會備份。
